【裁判字號】    98,訴,31
【裁判日期】    980513
【裁判案由】    偽造文書等
【裁判全文】
臺灣臺中地方法院刑事判決                98年度訴字第31號
公  訴  人  臺灣臺中地方法院檢察署檢察官
被      告  甲○○
選任辯護人  周啟同律師
上列被告因偽造文書等案件，經檢察官提起公訴（九十七年度偵
緝字第二五九○號），本院判決如下：
    主  文
甲○○共同行使偽造私文書，足以生損害於公眾及他人，處有期
徒刑陸月，如易科罰金，以銀元佰元即新臺幣玖佰元折算壹日
。如臺灣臺中地方法院檢察署九十七年度偵緝字第二五九○號偵
查卷宗第五十一、五十二頁所示之離婚協議書原本上「洪宗陽」
、「蕭俊益」簽名各壹枚，均沒收。
    事  實
一、甲○○與乙○○（業經臺灣高等法院臺中分院以九十五年度
    上訴字第二三一四號判決處以有期徒刑三年二月，並由最高
    法院以九十六年度台上字第六八三號判決駁回上訴確定）、
    綽號「老夫子」之真實姓名年籍不詳成年男子（下稱「老夫
    子」）、大陸地區成年女子鍾小艷共同基於行使使公務員登
    載不實事項於職務上所掌公文書之概括犯意聯絡，又與乙○
    ○、「老夫子」、大陸地區成年男子謝超共同基於使大陸地
    區人民非法進入臺灣地區之犯意聯絡，先於九十二年間某日
    ，由「老夫子」介紹適合擔任人頭丈夫之甲○○予乙○○認
    識，乙○○與甲○○約定到大陸地區與大陸地區女子假結婚
    並使大陸地區女子入境臺灣地區後，每月可獲得新臺幣（下
    同）三萬元之人頭費用後，即由乙○○出資使甲○○至大陸
    地區，謝超則負責打點在大陸地區辦理假結婚之一切事務。
    渠等明知甲○○與大陸地區成年女子鍾小艷並無結婚之真意
    ，亦未曾舉行結婚儀式或宴請親友，雙方所締結者為不實之
    婚姻之情形下，竟於同年四月二日，推由甲○○與無結婚真
    意之鍾小艷在大陸地區廣西壯族自治區賀州市公證處申請辦
    理結婚登記，並取得該處核發之（２００３）桂賀證字第二
    二四號結婚公證書一份；後於同年月二十五日，由甲○○返
    回臺灣持上開結婚公證書向財團法人海峽交流基金會辦理認
    證，而取得該基金會所核發之（九二）核字第○二二四八○
    號認證文書；再於同年五月二日，由甲○○檢附上述文件，
    前往臺中市北區戶政事務所，填具結婚登記申請書，申請辦
    理結婚之戶籍登記，共同致使不知情之該管承辦戶籍登記之
    公務員將此一結婚不實事項登載於其職務上所掌之戶籍登記
    簿等公文書上，據以核發甲○○與鍾小艷結婚之戶籍謄本，
    足以生損害於戶政機關對戶籍管理之正確性。又於同年六月
    十七日，甲○○至臺中市警察局第二分局育才派出所，以配
    偶來臺探親名義，填寫不實之「大陸地區人民進入臺灣地區
    保證書」，並行使上開戶籍謄本等公務員登載不實公文書，
    共同連續致使該所承辦公務員將甲○○與鍾小艷為夫妻關係
    之不實事項登載於其職務上所掌該保證書簽註意見欄之公文
    書上，足以生損害於警政機關對於轄區居民管理之正確性。
    乙○○、「老夫子」復推由甲○○於同年七月十六日，至內
    政部警政署入出境管理局（下稱境管局），填載大陸地區人
    民進入臺灣地區旅行證申請書，並檢具而連續行使前述大陸
    地區人民進入臺灣地區保證書、戶籍謄本等使公務員登載不
    實之公文書，申請鍾小艷來臺探親，使內政部警政署入出境
    管理局不知情之承辦人員審查後未能發現有偽，而於中華民
    國臺灣地區旅行證上以「探親」之事由，發給鍾小艷入境許
    可（有關發給入境許可及行使上開許可證之部分，並不構成
    行使使公務員登載不實公文書之罪，詳如後述）。甲○○、
    乙○○、「老夫子」、謝超因而共同使鍾小艷於九十二年七
    、八月間某日，以配偶探親名義，向不知情之機場驗關人員
    出示上開形式上合法之中華民國臺灣地區旅行證等資料，而
    利用不知情之公務員所核發形式合法之文書，掩飾實質非法
    之方式，非法進入臺灣地區。鍾小艷非法進入臺灣地區後，
    並未與甲○○共同居住，而由乙○○媒介在臺灣地區賣淫。
    乙○○、「老夫子」為免鍾小艷再辦理簽證及進行對保手續
    ，又與甲○○、鍾小艷承前使公務員登載不實公文書之概括
    犯意聯絡及行使偽造私文書之犯意聯絡，於九十二年九月八
    日，未經洪宗陽、蕭俊益之同意，由乙○○在甲○○與鍾小
    艷離婚協議書上之男方見證人、女方見證人證人欄內，偽簽
    「洪宗陽」、「蕭俊益」簽名各一枚，並盜蓋洪宗陽、蕭俊
    益印章於上開欄位內，而共同偽造洪宗陽及蕭俊益為男、女
    方見證人名義之離婚協議書；又由甲○○持至臺中市北區戶
    政事務所，填具離婚登記申請書及簽名後，將離婚協議書交
    予該事務所承辦之公務人員，辦理離婚登記，以行使該偽造
    之離婚協議書，致使不知情、不具實質審查權之該管公務員
    將上開不實之離婚事項，登載於職務上所掌之戶籍登記簿之
    公文書上，足以生損害於戶政機關對戶政管理之正確性及洪
    宗陽、蕭俊益之權益。嗣因臺灣臺中地方法院檢察署檢察官
    接獲檢舉，乃指揮員警偵辦，經警於九十五年四月十八日持
    本院核發之搜索票，在臺中市○區○○路一段一五六號三樓
    之八搜索查獲乙○○而循線查知上情。
二、案經臺灣臺中地方法院檢察署檢察官簽分偵查起訴。
    理  由
一、按詰問權係指訴訟上當事人有在審判庭輪流盤問證人，以求
    發現真實，辨明供述證據真偽之權利，其於現行刑事訴訟制
    度之設計，以刑事訴訟法第一百六十六條以下規定之交互詰
    問為實踐，屬於人證調查證據程序之一環；與證據能力係指
    符合法律所規定之證據適格，而得成為證明犯罪事實存在與
    否之證據適格，性質上並非相同。偵查中檢察官為蒐集被告
    犯罪證據，訊問證人旨在確認被告嫌疑之有無及內容，與審
    判期日透過當事人之攻防，調查證人以認定事實之性質及目
    的有別。偵查中訊問證人，法無明文必須傳喚被告使之得以
    在場；刑事訴訟法第二百四十八條第一項前段雖規定「如被
    告在場者，被告得親自詰問」，事實上亦難期被告有於偵查
    中行使詰問權之機會。此項未經被告詰問之被告以外之人於
    偵查中向檢察官所為之陳述，依刑事訴訟法第一百五十九條
    之一第二項之規定，原則上屬於法律規定為有證據能力之傳
    聞證據，於例外顯有不可信之情況，始否定其得為證據。是
    得為證據之被告以外之人於偵查中向檢察官所為之陳述，因
    其陳述未經被告詰問，應認屬於未經合法調查之證據，非為
    無證據能力，而禁止證據之使用。此項詰問權之欠缺，非不
    得於審判中由被告行使以補正，而完足為經合法調查之證據
    （最高法院九十七年度台上字第三五六號判決意旨參照）。
    是證人乙○○於偵查中之證詞，雖未經被告甲○○之詰問，
    然被告於審判中已經對證人乙○○當庭及先前之陳述進行詰
    問，已賦予被告對證人乙○○詰問之機會，則證人乙○○於
    偵查中之陳述即屬完足調查之證據，而得作為本院判斷之依
    據，合先敘明。
二、訊據被告固坦承有於上揭時、地與大陸地區成年女子鍾小艷
    在大陸地區辦理結婚手續、申辦鍾小艷進入臺灣地區及辦理
    離婚登記等情不諱，惟矢口否認行使使公務員登載不實事項
    於職務上所掌公文書、使大陸地區人民非法進入臺灣地區、
    行使偽造私文書等犯行，辯稱：伊與鍾小艷非假結婚，伊有
    結婚真意云云。然查：
  (一)被告於偵查中辯稱：伊認識證人乙○○，伊跟證人乙○○說
    伊想娶大陸新娘，因為證人乙○○大部分時間都在大陸，所
    以他幫伊介紹鍾小艷，伊跟鍾小艷只見過一次面等語（參見
    九十七年度偵緝字第二五九○號卷第七頁），復於本院審理
    時改稱：伊去大陸桂林的婚姻介紹所找的，證人乙○○問伊
    要不要去桂林找老婆，證人乙○○有跟伊介紹，但伊不喜歡
    ，所以伊去婚姻介紹所，鍾小艷是婚姻介紹所介紹云云（參
    見本院卷第一二頁），則被告對認識鍾小艷過程前後供述不
    一，已非無疑。
  (二)依被告向境管局提出之「認識及結婚經過說明」中記載被告
    係於九十二年三月二十五日至大陸地區桂林市與鍾小艷見面
    ，然依卷內所附之大陸地區廣西壯族自治區賀州市公證處（
    ２００３）桂賀證字第二二四號結婚公證書（參見本院九十
    五年度訴字第一五八一號影卷第一三頁），被告與鍾小艷於
    同年四月二日即登記結婚，則二人相識不到十日即登記結婚
    ，顯與一般男女交往經一段時間觀察了解後方決定共結連理
    之常情不符；況被告前於九十一年四月十七日與大陸地區女
    子吳蕊結婚，於同年八月二十日離婚（參見九十五年度他字
    第四八三號偵查卷宗第四三頁單身事實聲明書所附之戶籍資
    料），此次婚姻只維持短短四個月，被告對此辯稱：因吳蕊
    與大陸男朋友斷不了關係才離婚云云（參見本院卷第五六頁
    ），則被告前次與大陸地區女子結婚既有此不佳之經驗，而
    被告當時年近五十歲，人格上應較年輕男子成熟穩重，且被
    告非無結婚經驗，此次若有與鍾小艷有結婚真意，應長期交
    往以求慎重，豈有相識不到十日即率爾結婚之理。又被告於
    本院審理時自承：鍾小艷的父母叫什麼名字伊不知道，伊說
    要去她的家裡，她說不用去，伊從來都沒有看過她的父母，
    伊也不知道她的父母是幾歲人，伊與鍾小艷從認識到結婚約
    一個星期，伊在大陸那邊沒有宴客，回臺在十甲東路阿秋海
    產有宴客，因為伊本身沒有什麼親戚，伊的父母也不在了，
    伊只有一個大哥，伊有叫他，他說沒有空，其他親戚也沒有
    在聯絡云云（參見本院卷第四五頁），則被告與鍾小艷結婚
    竟未與鍾小艷父母見面，亦未得到鍾小艷父母同意，且未在
    大陸地區宴請鍾小艷之親友，而在臺灣亦未宴請被告親戚，
    連被告最親近的大哥都未參與被告所述之「婚宴」，被告與
    鍾小豔結婚過程實如兒戲，足見被告並無與鍾小艷結婚之真
    意。
  (三)被告於本院審理時辯稱：鍾小艷是伊去接機，接到臺中市○
    區○○里○○街一○一號五樓伊住處云云（參見本院卷第一
    二頁），惟被告於偵查中自承：鍾小艷來臺時，伊在中壢工
    作等語（參見九十七年度偵緝字第二五九○號卷第七頁），
    顯見鍾小艷來臺後，並未與被告共同居住，更見被告與鍾小
    豔無結婚之實。被告與鍾小艷復於九十二年九月八日簽立離
    婚協議書，則被告與鍾小艷之「婚姻」又只維持約五個月，
    對照前述不合情理之結婚過程，益見被告與鍾小艷所為係假
    結婚，二人並無結婚真意。
  (四)證人乙○○於偵查中證稱：當初伊一個朋友介紹被告給伊認
    識，說被告可以當假結婚的人頭老公，伊就帶被告過去大陸
    廣西省，之後遊玩後便結婚，鍾小艷是大陸雞頭找的，伊帶
    被告去大陸一或二次，伊忘記了，第一次去結婚，後來辦理
    結婚登記後伊跟被告便回臺灣，回來後被告去戶政事務所辦
    理結婚登記，還有去警察局辦對保，另外還有去入出境管理
    局辦理旅行證，這些文件辦理完畢後，伊就去大陸帶鍾小艷
    回臺灣，第二次去大陸時，甲○○有沒有跟伊去還是留在臺
    灣接機伊忘記了，鍾小艷來臺後，較不會賣淫，一天只做一
    至二個，就跟伊訴苦說她做不下去，伊就叫鍾小艷跟被告去
    辦理離婚，離婚費用是伊支付，後來伊在臺中替她租一間房
    間，住了一天，鍾小艷就跑了，大陸雞頭跟伊說被告帶她去
    機場回大陸，被告知道這是假結婚，因為來回機票、食宿、
    結婚費用都是伊出的，而且一個月人頭費三萬元，伊也當面
    給他，給他一個月或二個月伊忘記了，被告並沒有跟伊說過
    他的確要娶大陸新娘，其實他已經做過一次人頭，那是伊朋
    友說的等語（參見九十七年度偵緝字第二五九○號卷第三六
    頁），又於本院審理時證稱：「老夫子」跟伊合作媒介大陸
    女子賣淫，他負責找人頭老公給伊，伊負責帶人頭到大陸去
    ，被告是由「老夫子」介紹給伊認識，被告過去大陸，伊與
    雞頭謝超就找大陸女子跟他辦理結婚，之後被告回臺辦理好
    證件，伊就拿證件過去大陸給鍾小艷辦理入台證件，辦好之
    後就讓鍾小艷坐夜巴到深圳，香港旅行社的人會去深圳帶鍾
    小艷到香港機場，旅行社的人會幫女子換入臺證，訂機票及
    送機，來臺後被告去接機，將鍾小艷送到伊家中，之後鍾小
    艷到虎尾去賣淫，沒多久說身體不適，說要回伊家裡來休息
    ，且行李也都拿回來，這段期間伊帶他們去辦理離婚手續，
    因為當時規定三個月要再簽證一次，要對保，怕他們在對保
    過程出狀況會被發現，被遣送回去，且萬一被抓到，大陸女
    子被遣送回去，為避免因為沒有辦理離婚，而使人頭老公無
    法再結婚，所以伊就帶他們去辦離婚，後來鍾小艷又說要做
    ，伊就去進化路租一個套房，回程機票還放在伊家裡，忘記
    帶，鍾小艷在進化路睡一個晚上說隔天要上班，結果隔天下
    午車伕要載她去上班，就找不到人了，伊打電話給大陸雞頭
    ，大陸雞頭說鍾小艷已經回大陸了，雞頭說鍾小艷跟他講是
    她的老公買機票給她回去的等語（參見本院卷第三八至四二
    頁），又證稱：被告過去大陸時，當時他就已經知道他是假
    老公，因為都已經講好了，條件也說好了，被告到大陸來回
    機票、結婚費用、住宿費用、離婚費用都是伊出的，被告一
    毛錢都沒有出，連離婚證人都是伊找的，離婚證書上面的二
    個證人也是伊的人頭，以前擔任人頭老公時印章留在伊那邊
    ，伊拿來蓋的等語（參見本院卷第四一頁背面、四三頁）。
    證人乙○○於偵查及本院審理時之證詞互核相符，且當辯護
    人在未提示前揭離婚協議書情況下突然問及證人乙○○是否
    認識洪宗揚、蕭俊益，證人乙○○能立即回憶證稱：洪宗揚
    伊認識但他已經死了，蕭俊益本來要做伊的人頭老公，印章
    都放在伊那邊，辯護人說的這二個人應該就是做離婚的證人
    ，伊自己拿二人印章蓋在離婚證書上等語（參見本院卷第四
    三頁背面），益見證人乙○○前述辦理離婚過程為真，則被
    告連與鍾小艷離婚證人都是乙○○以人頭充任，復參以被告
    與鍾小艷前揭與常情不符之結婚經過，自以證人乙○○之證
    述可採，被告空言辯稱與鍾小艷有結婚真意云云，不足採信
    。
  (五)按證人之陳述，如有前後不符，或相互歧異時，究竟何者為
    可採，法院仍得本其自由心證予以斟酌，非謂一有不符或矛
    盾，即應認其全部均為不可採（最高法院九十二年度台上字
    第六六二八號判決意旨參照）。查證人乙○○雖證稱與被告
    一同搭機至大陸地區打點假結婚事項云云，然依被告與證人
    之入出境資料（參見本院卷第七六、七七頁），二人顯非搭
    乘同一班機離臺。證人乙○○此部分證述雖與事實不符，惟
    本案距今已近六年，且證人乙○○多次尋找人頭至大陸地區
    與大陸地區成年女子假結婚，使大陸地區女子得以非法進入
    臺灣賣淫等情，業經臺灣高等法院臺中分院以九十五年度上
    訴字第二三一四號判決確定在案，證人乙○○對本案細節性
    事項記憶有誤在所難免，自不得以此而認證人乙○○所有證
    述均不可採；況被告亦不否認在大陸地區曾與證人乙○○接
    觸（參見本院卷第四五頁背面），則被告與證人乙○○是否
    坐同一班機離臺，自非判斷被告是否有結婚真意之依據，被
    告辯護人以此而認被告非經證人乙○○介紹認識鍾小艷，被
    告與鍾小艷有結婚真意云云，顯有誤會。
  (六)被告聲請傳喚證人丁○、丙○○，欲證明被告當時在臺有宴
    客及向證人丁○、丙○○借款支付結婚費用云云。證人丁○
    、丙○○雖均證稱：被告在十甲東路阿秋海鮮宴客，有帶一
    名大陸女子一起吃飯云云，然證人丁○、丙○○對陪同被告
    到場女子姓名、出身均不知悉（參見本院卷第四七頁背面、
    第四八頁、第五○頁背面），則該女子是否為鍾小豔，即非
    無疑；且證人丁○於本院審理時證稱：被告於九十二年六、
    七月因結婚請客，當天伊有包紅包，應該有去的人都有包云
    云（參見本院卷第四六頁背面、第四八頁背面），證人丙○
    ○於本院審理時證稱：被告於七十九年六、七月請客，當時
    伊沒有包紅包，其他人也沒有包紅包云云（參見本院卷第五
    ○頁），則證人丁○、丙○○對被告宴客之時間、有無收受
    禮金等情，證述歧異，實難為被告有利之認定。又被告於本
    院審理時辯稱：伊向證人丁○、丙○○借錢，伊向他們各借
    了十萬元，伊自己準備八萬元，證人丁○在他的家裡將錢拿
    給伊，大概是在九十二年三月間，拿現金給伊，都是一千元
    鈔票，證人丙○○在他的家裡將錢拿給伊，拿了十萬元現金
    給伊，也是一千元鈔票，伊向他們借錢沒有約定利息如何計
    算，因為不用利息，說好只要伊有錢就會還他們，沒有約定
    日期，借錢時，沒有簽任何文件，現在已經還清了，證人丁
    ○部份，伊一次還清十萬元，沒有利息，伊在九十三年間還
    的，伊拿去證人丁○住處將錢還給他，證人丙○○部份比較
    慢，慢了半年左右，九十四年還的，伊拿去證人丙○○家裡
    還他的，分二次償還，第一次是九十四年四月左右還五萬元
    ，第二次是過了三、四個月，約九十四年七、八月間還了五
    萬元，沒有利息，伊還錢沒有證據可以提出證明云云，然證
    人丁○於於本院審理時證稱：被告要去大陸結婚前，有跟伊
    借過錢，借了十萬元，因為是朋友，所以沒有算利息，被告
    去伊烏日住處跟伊拿錢，約九十二年三、四月，十萬元是一
    次給，都是一千元新臺幣，沒有簽借據或本票，被告現在已
    錢還清，約九十四年三、四月還清的，他是陸陸續續二萬、
    三萬還的，約三、四次就還清了云云（參見本院卷第四七頁
    及其背面），與被告辯稱與證人丁○之借款一次還清云云不
    符；而證人丙○○於本院審理時證稱：伊有借給被告十萬元
    ，沒有算利息，伊在神岡鄉神洲村五股那邊，是伊以前租房
    子的地方，伊在七十九年三月份將錢借給被告，被告沒有簽
    借據或本票，現在十萬元已經還清了，被告有時還二萬，有
    時還一萬，分幾次還清沒有記，被告在伊租屋處還錢，被告
    從借錢後拖了約二年多久才還清云云（參見本院卷第五一頁
    及其背面），亦與被告辯稱借款時間、還款金額、次數不符
    ，足徵被告並未因要與鍾小艷結婚而向證人丁○、丙○○借
    款，證人丁○、丙○○二人之證詞要難為被告有利之認定。
  (七)此外，並有財團法人海峽交流基金會九十五年六月十五日海
    隆（法）字第○九五○○二○八七七號函附之海基會文書驗
    證申請書及辦案進行表影本、該會（九二）核字第○二二四
    八○號認證文書影本、大陸地區廣西壯族自治區賀州市公證
    處（２００３）桂賀證字第二二四號結婚公證書影本各一份
    ，內政部警政署入出境管理局九十五年六月十五日境信品字
    第○九五一○八一二九七○號函附之大陸地區人民進入臺灣
    地區旅行證申請書影本、被告提出之認識及結婚說明影本、
    大陸地區人民進入臺灣地區保證書影本各一份，臺中市北區
    戶政事務九十五年六月十六日中市北戶字第○九五○○○三
    七七四號函附之結婚登記申請書影本，及被告之單身事實聲
    明書影本、戶籍謄本影本、被告與吳蕊之離婚協議書影本、
    被告與鍾小艷之離婚協議書影本各一紙附卷佐證，本案事證
    明確，被告犯行洵堪認定，應依法論科。
三、被告行為後，刑法於九十四年二月二日修正公布，於九十五
    年七月一日施行，而行為後法律有變更者，適用行為時之法
    律，但行為後之法律有利於行為人者，適用最有利於行為人
    之法律，現行刑法第二條第一項訂有明文，此條規定乃與刑
    法第一條罪刑法定主義契合，而貫徹法律禁止溯及既往原則
    ，係規範行為後法律變更所生新舊法律比較適用之準據法，
    是刑法第二條本身雖經修正，但刑法第二條既屬適用法律之
    準據法，本身尚無比較新舊法之問題，應一律適用裁判時之
    現行刑法第二條規定以決定適用之刑罰法律，先予敘明。又
    本次刑法修正之比較新舊法，應就罪刑有關之共犯、未遂犯
    、想像競合犯、牽連犯、連續犯、結合犯，以及累犯加重、
    自首減輕暨其他法定加減原因（如身分加減）與加減例等一
    切情形，綜其全部罪刑之結果而為比較，最高法院九十五年
    五月二十三日著有九十五年度第八次刑庭會議決議可資參照
    。經查：
  (一)被告行為後，刑法第五十六條連續犯之規定，業於九十四年
    二月二日修正公布刪除，並於九十五年七月一日施行，因行
    為後新法業已刪除連續犯之規定，此刪除雖非犯罪構成要件
    之變更，但顯已影響行為人刑罰之法律效果，自屬法律有變
    更。依行為時之舊法，被告數犯罪行為僅以一罪論，而依裁
    判時之新法，被告數犯罪行為即須分論併罰，比較新、舊法
    結果，並依新修正刑法第二條第一項規定，仍應適用較有利
    於被告之行為時法律即舊法論以連續犯。
  (二)被告行為後，刑法第五十五條後段之牽連犯規定亦於九十四
    年一月七日修正公布刪除，並於九十五年七月一日施行。因
    行為後新法業已刪除牽連犯之規定，此刪除雖非犯罪構成要
    件之變更，但顯已影響行為人刑罰之法律效果，自屬法律有
    變更。依行為時之舊法，被告數犯罪行為僅以一罪論，而依
    裁判時之新法，被告數犯罪行為即須分論併罰，比較新、舊
    法結果，並依新修正刑法第二條第一項規定，仍應適用較有
    利於被告之行為時法律即舊法論以牽連犯。
  (三)刑法第二十八條關於共犯之規定，由原條文：「二人以上共
    同實施犯罪之行為者，皆為正犯」，修正為：「二人以上共
    同實行犯罪之行為者，皆為正犯」，限縮舊法共同正犯適用
    之範圍，不包括陰謀共同正犯及預備共同正犯，本案雖不因
    刑法第二十八條之上述修正，而影響被告罪責，然比較結果
    ，以新法有利於被告，但綜合被告全部罪刑結果，應一體適
    用修正前刑法規定，較有利於被告，因而適用修正前刑法第
    二十八條規定。
  (四)九十四年二月二日施行公布九十五年七月一日施行之刑法第
    三十三條第五款修正為：「主刑之種類如下：五、罰金：新
    臺幣一千元以上，以百元計算之。」，然修正前刑法第三十
    三條第五款規定：「主刑之種類如下：五、罰金：一元以上
    。」比較新、舊法結果，並依新修正刑法第二條第一項規定
    ，仍應適用較有利於被告之行為時法律即修正前刑法第三十
    三條第五款為罰金計算基礎。
  (五)綜合上述各條文修正前、後之比較，揆諸前揭最高法院決議
    及修正後刑法第二條第一項規定之「從舊、從輕」原則，自
    應整體適用被告行為時之法律，即修正前刑法連續犯、牽連
    犯、共犯之相關規定，予以論處（最高法院九十七年度第二
    次刑事庭會議決議參照）。
四、按臺灣地區人民與大陸地區人民結婚之方式及其他要件，依
    行為地之規定，臺灣地區與大陸地區人民關係條例第五十二
    條第一項定有明文，而大陸地區現施行之中華人民共和國民
    法通則第五十八條第一項第四款規定：「惡意串通，損害國
    家、集體或第三人利益之行為無效。」依此說明，可知依大
    陸地區法律在大陸地區假結婚係屬無效，而本案被告係在臺
    灣地區設有戶籍之臺灣地區人民，鍾小艷則為大陸地區人民
    ，渠等在大陸地區廣西省賀州市雖曾為結婚登記，實則並無
    結婚之真意，而係被告與乙○○、「老夫子」、大陸地區成
    年男子謝超共謀，欲使鍾小艷得以申請來臺非法工作，已如
    前所述，參之前揭法律規定，依行為地即大陸地區之法律規
    定，被告及鍾小艷之婚姻，應屬無效婚無疑。又查被告於本
    案行為後，臺灣地區與大陸地區人民關係條例已於九十二年
    十月二十九日修正公布，其中修正後之第七十九條規定已自
    九十二年十二月三十一日起施行（行政院九十二年十二月二
    十九日院臺秘字第○九二○○六九五一七號令），該條例修
    正後第七十九條第一項之法定刑係由「五年以下有期徒刑、
    拘役或科或併科新臺幣五十萬元以下罰金」，修正為「一年
    以上七年以下有期徒刑，得併科新臺幣一百萬元以下罰金」
    ，經新舊法比較之結果，自以修正前之臺灣地區與大陸地區
    人民關係條例第七十九條第一項之規定較有利於被告，依修
    正後刑法第二條第一項前段之規定，本案自應適用舊法處斷
    。再按大陸地區人民非經主管機關許可，不得進入臺灣地區
    ，臺灣地區與大陸地區人民關係條例第十條第一項定有明文
    ，而大陸地區人民，其父母、配偶或子女在臺灣地區設有戶
    籍者，得申請進入臺灣探親，大陸地區人民進入臺灣地區許
    可辦法第三條第一項第三款亦規定甚明，又臺灣地區與大陸
    地區人民關係條例第七十九條第一項處罰違反同條例第十五
    條第一款所定之使大陸地區人民非法進入臺灣地區罪，凡非
    經合法手續進入者皆包含之，故使大陸地區人民以「假結婚
    」真入境之脫法方式，進入臺灣地區，即該當本罪，自不以
    偷渡進入者為限（最高法院八十九年度臺上字第七六二○號
    及九十年度臺上字第三一八○、四二四七、五四二四號、九
    十二年臺上字四○號刑事判決意旨參照），查被告明知鍾小
    艷係大陸地區人民，竟與之虛偽辦理結婚，並以此徒具合法
    外觀形式之不實結婚事項，使上揭公務員登載於其職務上所
    掌之前述公文書上，並使鍾小艷得以「探親」之不實名義入
    境，而非法進入臺灣地區，又行使以洪宗陽、蕭俊益為見證
    人之不實離婚協議書，使上揭公務員登載不實之離婚事項於
    其職務上所掌之公文書上，故核被告所為，係犯修正前臺灣
    地區與大陸地區人民關係條例第七十九條第一項、第十五條
    第一款之使大陸地區人民非法進入臺灣地區罪，及刑法第二
    百十六條、第二百十四條之行使使公務員登載不實之文書罪
    、同法第二百十六條、第二百十條之行使偽造私文書罪。被
    告與乙○○、「老夫子」、謝超間，就使大陸地區人民非法
    進入臺灣地區犯行，有犯意之聯絡及行為之分擔，俱為共同
    正犯；被告與乙○○、「老夫子」、鍾小艷間，就行使使公
    務員登載不實之公文書、行使偽造私文書犯行，有犯意之聯
    絡及行為之分擔，為共同正犯。被告在前開離婚協議書上偽
    造署押及盜用印章之行為係偽造私文書之部分行為，不另論
    罪。又被告所犯使公務員登載不實公文書及偽造私文書之低
    度行為，各為行使之高度行為所吸收，均不另論罪。被告先
    後共同行使使公務員登載不實公文書之犯行，時間緊接，犯
    罪構成要件相同，顯基於概括之犯意反覆為之，為連續犯，
    應依修正前刑法第五十六條之規定，以一罪論（因此部分係
    牽連犯之輕罪，據上論斷欄內不引用刑法第五十六條，故不
    加重其刑，最高法院六十二年度第一次刑庭庭推總會議決議
    【五】參照）。被告所犯連續行使使公務員登載不實之文書
    罪、行使偽造私文書罪與使大陸地區人民非法進入臺灣地區
    罪間，有方法結果之關係，為牽連犯，應依修正前五十五條
    從一重之行使偽造私文書罪一罪處斷。起訴書雖未論列被告
    行使偽造私文書犯行及被告使公務員就離婚事項登載不實犯
    行，然此部分與已起訴之行使使公務員登載不實之文書罪、
    使大陸地區人民非法進入臺灣地區罪間，各有牽連犯及連續
    犯之裁判上一罪關係，業如前述，均為起訴效力所及，本院
    自得併予審理。爰審酌被告為圖每月三萬元之人頭費用，而
    與大陸地區成年女子鍾小艷假結婚，且使相關公務員填具不
    實資料於職務上所掌之公文書上，並行使之，進而使大陸地
    區成年女子鍾小艷非法進入臺灣地區，又行使偽造離婚協議
    書，有害社會善良風俗及我國戶政、出入境管理之正確性至
    明，暨考以其智識程度、動機、犯罪方法、手段及犯後未見
    悔意，態度欠佳等一切情狀，量處如主文所示之刑，並諭知
    易科罰金之折算標準，以資懲儆。
五、九十五年七月一日修正公布施行之刑法第四十一條第一項前
    段規定：「犯最重本刑為五年以下有期徒刑以下之刑之罪，
    而受六個月以下有期徒刑或拘役之宣告者，得以新臺幣一千
    元、二千元或三千元折算一日，易科罰金。」，惟被告行為
    時之刑法第四十一條第一項前段規定：「犯最重本刑為五年
    以下有期徒刑以下之刑之罪，而受六個月以下有期徒刑或拘
    役之宣告，因身體、教育、職業、家庭之關係或其他正當事
    由，執行顯有困難者，得以一元以上三元以下折算一日，易
    科罰金。」，又依修正前罰金罰鍰提高標準條例第二條前段
    （現已刪除）規定，就其原定數額提高為一百倍折算一日，
    則被告行為時之易科罰金折算標準，應以銀元三百元折算一
    日，經折算為新臺幣後，應以新臺幣九百元折算為一日。比
    較修正前後之易科罰金折算標準，以修正後之刑法第四十一
    條第一項前段即行為時法律之規定，並未有利於被告，故應
    依修正後刑法第二條第一項前段規定，適用修正前刑法第四
    十一條第一項前段規定，定其折算標準。又刑法施行法第一
    條之一第一項規定，中華民國九十四年一月七日刑法修正施
    行後，刑法分則編所定罰金之貨幣單位為新臺幣，第二項前
    段規定九十四年一月七日刑法修正時，刑法分則編未修正之
    條文定有罰金者，自九十四年一月七日刑法修正施行後，就
    其所定數額提高為三十倍，上開規定，相較於罰金罰鍰提高
    標準條例第一條前段規定，僅係文字修正，並無新舊法比較
    問題（參見最高法院九十八年度台上字第一二二二號判決意
    旨參照），而刑法第二百十四條使公務員登載不實公文書罪
    法定刑有罰金規定，依前揭判決意旨，論罪科刑欄即須引用
    刑法施行法第一條之一第一項、第二項前段，併予敘明。
六、被告與鍾小艷九十二年九月八日離婚協議書原本上偽造之「
    洪宗陽」、「蕭俊益」署押各一枚，不問屬於犯人與否，應
    依刑法第二百十九條之規定，予以宣告沒收。又按刑法第二
    百十九條所定不問屬於犯人與否沒收之者，以偽造之印章、
    印文或署押為限，盜用者不在其列（最高法院四十八年台上
    字第一五三三號判例意旨參照），查證人乙○○於本院審理
    時證稱：離婚證書上面的二個證人也是伊的假老公，以前假
    老公印章留在伊那邊，伊拿來蓋的等語（參見本院卷第四三
    頁），足見證人乙○○係盜用洪宗陽、蕭俊益印章，則所生
    之印文非屬刑法第二百十九條應沒收之範圍，併予敘明。
七、按中華民國九十六年罪犯減刑條例於九十六年七月十六日施
    行，該條例第十六條定有明文；而中華民國九十六年罪犯減
    刑條例第五條規定：「本條例施行前，經通緝而未於中華民
    國九十六年十二月三十一日以前自動歸案接受偵查、審判或
    執行者，不得依本條例減刑」，係指於該條例施行前經通緝
    ，而未於該條例施行後之九十六年十二月三十一日以前自動
    歸案者，不得依該條例減刑。查本案被告之犯罪時間，雖於
    九十六年四月二十四日以前，但因被告於偵查中經合法傳訊
    未到，而於九十五年十二月二十九日經臺灣臺中地方法院檢
    察署發布通緝後，於九十七年十一月二十一日由警方緝獲到
    案，有相關之通緝書及通緝案件移送書在卷可憑，依上開條
    文規定，自不得依該條例之減刑，併此敘明。
八、按刑法第二百十四條所謂使公務員登載不實事項之公文書罪
    ，須一經他人之聲明或申報，公務員即有登載之義務，並依
    其所為之聲明或申報予以登載，而屬不實之事項者，始足構
    成。若其所為聲明或申報，公務員尚須為實質之審查，以判
    斷其真實與否，始得為一定之記載者，即非本罪所稱之使公
    務員登載不實，最高法院著有七十三年台上字第一七一○號
    判例可稽。查本件被告為使鍾小艷來臺，固向內政部警政署
    入出境管理局申請以大陸配偶探親名義入境來臺，有大陸地
    區人民進入臺灣地區旅行證申請書在卷可考，惟不論依現行
    大陸地區與臺灣地區人民關係條例第十條規定：「（第一項
    ）大陸地區人民非經主管機關許可，不得進入臺灣地區。（
    第二項）經許可進入臺灣地區之大陸地區人民，不得從事與
    許可目的不符之活動。（第三項）前二項許可辦法，由有關
    主管機關擬訂，報請行政院核定之。」、同條例第十條之一
    規定：「大陸地區人民申請進入臺灣地區團聚、居留或定居
    者，應接受面談、按捺指紋並建檔管理之；未接受面談、按
    捺指紋者，不予許可其團聚、居留或定居之申請。其管理辦
    法，由主管機關定之。」，或依於九十一年九月十一日修正
    發布至九十三年三月一日修正前所施行之大陸地區人民進入
    臺灣地區許可辦法（以下簡稱許可辦法），大陸地區人民申
    請進入臺灣地區，應具備旅行證申請書、大陸地區居民證明
    身分文件影本及保證書等文件，其在大陸地區者，由其在臺
    灣地區親屬代向境管局提出申請後，由境管局辦理之（許可
    辦法第十三條第一項第一至三款、第十四條第一項第三款之
    規定參照），且對於大陸地區人民申請進入臺灣地區而有許
    可辦法第十七條所列各款情形之一者，得不予許可（許可辦
    法第十七條第一項），均顯見內政部警政署入出境管理局對
    於大陸地區配偶申請來臺之審查，並非一經提出申請即概予
    准許，而係有實質審查之權限，其對於申請來臺之大陸地區
    人民所聲明已與臺灣地區人民結婚等事項，亦非一經聲明即
    有依該聲明予以登載之義務，自非刑法第二百十四條所涵攝
    之範疇。從而，被告為使鍾小艷來臺，雖有以大陸女子來臺
    探親為由，向內政部警政署入出境管理局申請入境，且經承
    辦人員審核後，因未能發覺係假結婚之實情，而誤發「中華
    民國臺灣地區入出境許可證」，但因此部分程序須經內政部
    警政署入出境管理局為實質審查，揆諸前揭判例意旨，顯與
    刑法第二百十四條之構成要件有間，是被告此部分所為，無
    從併以刑法第二百十六條、第二百十四條之刑責相繩，併予
    敘明之。
據上論斷，應依刑事訴訟法第二百九十九條第一項前段，修正前
臺灣地區與大陸地區人民關係條例第七十九條第一項、第十五條
第一款，刑法第十一條前段、第二條第一項前段、（修正前）第
二十八條、第二百十六條、第二百十條、第二百十四條、（修正
前）第五十五條、（修正前）第四十一條第一項前段、（修正前
）第三十三條第五款、第二百十九條，刑法施行法第一條之一第
一項、第二項前段，判決如主文。
中    華    民    國    98    年    5     月    13    日
                  刑事第十三庭  審判長法  官  陳得利
                                      法  官  許月馨
                                      法  官  黃裕仁
以上正本證明與原本無異。
如不服本判決應於收受判決後十日內向本院提出上訴書狀，並應
敘述具體理由；其未敘述上訴理由者，應於上訴期間屆滿後二十
日內向本院補提理由書（均須按他造當事人之人數附繕本，切勿
逕送上級法院）。
                                      書記官  何惠文
中    華    民    國    98    年    5     月    13    日
附錄論罪科刑法條
（修正前）臺灣地區與大陸地區人民關係條例第七十九條第一項
違反第十五條第一款規定者，處五年以下有期徒刑、拘役或科或
併科新臺幣五十萬元以下罰金。
臺灣地區與大陸地區人民關係條例第十五條第一款
左列行為不得為之：
一、使大陸地區人民非法進入臺灣地區。
刑法第二百十條
偽造、變造私文書，足以生損害於公眾或他人者，處五年以下有
期徒刑。
刑法第二百十四條
明知為不實之事項，而使公務員登載於職務上所掌之公文書，足
以生損害於公眾或他人者，處三年以下有期徒刑、拘役或五百元
以下罰金。
刑法第二百十六條
行使第二百十條至第二百十五條之文書者，依偽造、變造文書或
登載不實事項或使登載不實事項之規定處斷。


司法院資訊處製作；財團法人民間司法改革基金會備份。
